【裁判字號】    98,簡上,89
【裁判日期】    980227
【裁判案由】    恐嚇取財
【裁判全文】
臺灣桃園地方法院刑事判決              98年度簡上字第89號
上  訴  人  臺灣桃園地方法院檢察署檢察官
被      告  乙○○
上列上訴人因被告恐嚇取財案件，不服本院民國97年12月12日所
為之97年度桃簡字第3650號刑事簡易判決（聲請簡易判決處刑案
號：臺灣桃園地方法院檢察署97年度偵字第20217 號），提起上
訴，本院管轄第二審之合議庭判決如下：
    主  文
上訴駁回。
    事  實
一、乙○○可預見將金融帳戶提供予姓名、年籍不詳之人使用，
    可能幫助不詳之犯罪集團從事財產犯罪行為，作為取得財物
    或財產上之利益之管道，竟基於縱使該人將其帳戶用以從事
    恐嚇取財之財產犯罪行為，亦不違反其本意之幫助犯意，於
    民國94年7 月14日前之某時，將其所申辦之中華郵政股份有
    限公司東埔郵局（下稱東埔郵局）局號0000000 號、帳號第
    0000000 號帳戶之存摺、提款卡，在臺灣地區某地，交予某
    不詳姓名、年籍之成年人，乙○○並同時告知提款卡密碼，
    而該取得乙○○上開東埔郵局存摺、金融卡及密碼之人，即
    與其所屬詐騙集團成員，共同基於意圖為自己不法所有之犯
    意聯絡，由某不詳姓名、年籍之詐騙集團成員，於94年7 月
    14日，撥打電話與甲○○取得聯繫，並佯稱甲○○之子積欠
    地下錢莊債務，斯時在渠等手中，若不匯款，其子將遭不測
    云云，致甲○○心生畏懼，遂依指示，於94年7 月14日14時
    54分許，匯款新臺幣（下同）20萬元至乙○○所提供之上開
    帳戶，隨即遭詐騙集團成員提領殆盡，嗣甲○○察覺有異，
    報警處理，始知受騙。
二、案經桃園縣政府警察局八德分局報請臺灣桃園地方法院檢察
    署檢察官偵查後聲請簡易判決處刑。
    理  由
一、訊據被告乙○○矢口否認上開犯行，辯稱：上開郵局帳戶於
    94年間在家中遭竊，伊並沒有去報警，但是有去郵局辦理掛
    失云云。經查：
  (一)於94年7 月14日，詐騙集團成員撥打電話與甲○○取得聯繫
    ，並佯稱甲○○之子積欠地下錢莊債務，斯時在渠等手中，
    若不匯款，其子將遭不測云云，致甲○○心生畏懼，遂依指
    示，於94年7 月14日14時54分許，匯款20萬元至被告所提供
    之上開東埔郵局帳戶，隨即遭詐騙集團成員提領殆盡乙節，
    除據被害人甲○○於警詢中指述明確外，並有陽信商業銀行
    匯款收執聯、中華郵政股份有限公司桃園郵局函各1 份附卷
    可稽（見偵卷第13頁、第33頁至第36頁），是以，被害人甲
    ○○確係遭不詳姓名、年籍之人恐嚇，而將受騙款項20萬元
    匯入被告所有之郵局帳戶內乙節，首堪認定。
  (二)上開郵局帳戶係被告開戶申領後，經中華郵政股份有限公司
    發予其個人使用之物，此有開戶資料1 份附卷可稽（見偵卷
    第34頁），被告於偵查、本院審理中就此部分亦不否認。衡
    諸一般金融交易常情，私人所有之金融機構帳戶存摺及金融
    卡，具有高度屬人性，除非係本人或本人所授權之人，得以
    出示本人之印鑑或使用金融卡時輸入正確之密碼之際，可正
    確使用外，其他人均無法任意使用，此乃為維護金融秩序、
    交易安全而設之保護措施。今被告所有之郵局帳戶既為其個
    人私人存提款使用之物，而被告辯稱：上開郵局帳戶於94年
    間在家中遭竊，於94年7 、8 月間有去辦理掛失，但並未去
    報警云云，惟被告所有之東埔郵局帳戶並無辦理掛失紀錄，
    此有中華郵政股份有限公司桃園郵局97年10月29日桃營字第
    0970101272號函1 份附卷可稽（見偵卷第33頁），是被告上
    開所辯，顯與事實不合；再者，倘被告所辯「該帳戶之存摺
    及提款卡遭他人竊走」乙節為真，衡諸常情，被告於該帳戶
    之存摺、金融卡遭竊後，應立即向職司偵查犯罪權限之警察
    機關報案，提供可用線索，俾以立刻追查竊盜犯嫌，避免自
    身因金融機構帳戶之存摺、提款卡遭竊而受有財產損失或遭
    他人用以供犯罪使用，始符常情，詎被告於上開帳戶之存摺
    、金融卡遭竊後，不僅未向警方報案追查犯嫌，亦未向郵局
    辦理掛失，如被告真係遭竊上開帳戶，豈有可能置之不理？
    參以詐騙集團為確保其取得之不法利益，其所利用供被害人
    匯款之存摺帳戶，必係可牢固掌控之金融帳戶，而無庸擔心
    該帳戶遭人掛失或驟然變更密碼，是詐騙集團幾無利用他人
    不小心遺失、遭竊帳戶而甘冒帳戶所有人掛失止付致無法提
    領金錢風險之理，可見被告所辯該金融卡係事後不明原因遭
    竊而遺失乙節，顯與事實不符。
  (三)按金融存款帳戶，事關存戶個人財產權益之保障，與存戶之
    提款卡（含密碼）結合，其專屬性、私密性更形提高，除非
    本人或與本人具密切之關係者，難認有何理由可自由流通使
    用該存摺及提款卡，一般人亦均有應妥為保管存摺、提款卡
    ，以防止存摺、提款卡被他人冒用之認識，縱有特殊情況偶
    有將存摺、提款卡交付他人之需，亦必深入瞭解其用途後再
    行提供以使用，恆係吾人日常生活經驗與事理；且按金融帳
    戶為個人理財工具，申請開設金融帳戶並無任何特殊之限制
    ，一般民眾皆可以存入最低開戶金額之方式申請之，且一個
    人可以在不同之金融機構申請多數之存款帳戶使用，此乃眾
    所週知之事實，而時下以詐騙、恐嚇促使被害人匯款而詐取
    金錢之行為甚為猖獗，且廣為媒體報導，並經政府有關機關
    呼籲，不要受騙。則依一般人之社會生活經驗，苟不以自己
    名義申請開戶，卻向不特定人蒐集他人之帳戶供己使用，其
    目的極可能利用該帳戶供作非法詐財之用，應可預見。本件
    被告為智慮成熟之成年人，對於上情自無法諉為不知，是其
    既可預見將存摺、提款卡等有關個人財產、身分之物品，淪
    落於他人手中，極可能被利用為與恐嚇取財有關之犯罪工具
    ，雖無取得存摺者必然持以恐嚇取財他人之確信，仍願將其
    所有前開銀行帳戶（含存摺、金融卡、密碼）交與他人，顯
    然對於該人縱以該帳戶作為不法恐嚇取財使用，予以容認，
    足見被告有幫助恐嚇取財份子利用其上開帳戶恐嚇取財之不
    確定故意及行為明甚。綜上所述，本件事證明確，被告幫助
    恐嚇取財犯行，洵堪認定，應依法論科。
二、再被告行為後，刑法於94年2 月2 日修正公布，95年7 月1
    日施行，其中修正第2 條（新舊法之比較適用）、第33條第
    5 款（罰金刑）等規定。其中刑法第2 條係規範行為後法律
    變更所生新舊法律比較適用之準據法，是刑法第2 條本身雖
    經修正，但該條文既屬適用法律之準據法，本身尚無比較新
    舊法之問題，應逕適用裁判時即修正後刑法第2 條規定以決
    定適用之刑罰法律，先予敘明。再者，行為後法律有變更者
    ，適用行為時之法律。但行為後之法律有利於行為人者，適
    用最有利於行為人之法律，修正後刑法第2 條第1 項定有明
    文。又比較時應就罪刑有關之共犯、未遂犯、想像競合犯、
    牽連犯、連續犯、結合犯，以及累犯加重、自首減輕暨其他
    法定加減（如身分加減）與加減例等一切規定，綜其全部罪
    刑之結果而為比較。經查：
  1.本件被告行為後，關於刑法第346 條之罪，其法定罰金刑最
    低度部分，由修正前刑法第33條第5 款規定為銀元1 元以上
    ，依罰金罰鍰提高標準條例第1 條前段提高為10倍（提高後
    折算為新臺幣30元），修正後刑法第33條第5 款則修正為新
    臺幣1 千元以上，以百元計算。
  2.修正前刑法第41條規定：「犯最重本刑為5 年以下有期徒刑
    以下之刑之罪，而受6 個月以下有期徒刑或拘役之宣告，因
    身體、教育、職業、家庭之關係或其他正當事由，執行顯有
    困難者，得以（銀元）1 元以上（銀元）3 元以下折算1 日
    ，易科罰金。但確因不執行所宣告之刑，難收矯正之效，或
    難以維持法秩序者，不在此限。併合處罰之數罪，均有前項
    情形，其應執行之刑逾6 月者，亦同」，並依罰金罰鍰提高
    標準條例第2 條規定，就易科罰金折算1 日之數額提高為10
    0 倍，修正後刑法第41條規定：「犯最重本刑為5 年以下有
    期徒刑以下之刑之罪，而受6 個月以下有期徒刑或拘役之宣
    告者，得以新臺幣1,000 元、2,000 元或3,000 元折算1 日
    ，易科罰金。但確因不執行所宣告之刑，難收矯正之效，或
    難以維持法秩序者，不在此限。前項規定於數罪併罰，其應
    執行之刑未逾6 月者，亦適用之」，而罰金罰鍰提高標準條
    例第2 條有關易科罰金折算1 日之數額提高倍數規定，即不
    再適用；比較修正前後之易科罰金折算標準，以修正前刑法
    第41條之規定較有利於被告。
  3.綜合上述各條文修正前、後之比較，揆諸前揭最高法院決議
    所揭示之罪刑綜合比較原則，依刑法第2 條第1 項前段之規
    定，應整體適用行為時即修正前之規定。
  4.另刑法施行法第1 條之1 施行後，罰金刑貨幣單位雖有「銀
    元」、「新臺幣」之差異，惟適用結果之罰金額度則無二致
    ，就罰金法定刑提高之「刑罰權規範內容」並無利或不利變
    更，自不生新舊法之比較問題，應適用具特別法及準據法之
    刑法施行法第1 條之1 規定（臺灣高等法院暨所屬法院95年
    法律座談會刑事類提案第16號參照）。又修正後刑法第30條
    規定：「幫助他人實行犯罪行為者，為幫助犯。雖他人不知
    幫助之情者，亦同。幫助犯之處罰，得按正犯之刑減輕之」
    ，而修正前之刑法第30條則規定：「幫助他人犯罪者，為從
    犯。雖他人不知幫助之情者，亦同。從犯之處罰，得按正犯
    之刑減輕之」，觀諸修正前後幫助犯之規定，僅有文字之修
    正，無關成立幫助犯內容之實質之變更，非屬科刑規範事項
    之變更，自非法律之變更，應逕行適用修正後之規定。
三、核被告所為，係犯修正後刑法第30條第1 項前段、同法第34
    6 條第1 項之幫助恐嚇取財罪。被告所為係幫助犯，併依修
    正後刑法第30條第2 項之規定按正犯之刑減輕之。原審以被
    告事證明確，援引刑事訴訟法第449 條第1 項前段、第3 項
    、第454 條第2 項、修正後刑法第2 條第1 項前段、第30條
    第1 項前段、第2 項、刑法第346 條第1 項、修正前刑法第
    41條第1 項前段、修正前罰金罰鍰提高標準條例第2 條、刑
    法施行法第1 條之1 第1 項、第2 項前段、中華民國九十六
    年罪犯減刑條例第2 條第1 項第3 款、第7 條、第9 條，判
    處被告有期徒刑6 月，減為有期徒刑3 月，如易科罰金，以
    銀元300 元折算1 日，經核認事用法均無違誤，應予維持。
    按法官於有罪判決如何量處罪刑，甚或是否宣告緩刑，均為
    實體法賦予審理法官裁量之刑罰權事項，法官行使此項裁量
    權，自得依據個案情節，參酌刑法第57條所定各款犯罪情狀
    之規定，於法定刑度內量處被告罪刑；除有逾越該罪法定刑
    或法定要件，或未能符合法規範體系及目的，或未遵守一般
    經驗及論理法則，或顯然逾越裁量，或濫用裁量等違法情事
    之外，自不得任意指摘其量刑違法，最高法院對此並著有80
    年臺非字第473 號、75年臺上字第7033號、72年臺上字第66
    96號、72年臺上字第3647號等判例可資參照。準此，法官量
    刑，如非有上揭明顯違法之情事，自不得擅加指摘其違法或
    不當。檢察官雖經被害人甲○○之女王恩瑀請求，認被告犯
    後毫無悔意，矢口否認犯行，犯後態度惡劣，而被害人甲○
    ○遭詐騙之金額高達20萬元，被告尚未賠償被害人甲○○而
    提起本件上訴，惟本件原審審酌被告係一成年且智力成熟之
    人，竟提供其使用之存摺與提款卡，幫助犯罪集團成員使渠
    等方便向他人恐嚇取財，助長犯罪集團恐嚇取財歪風，並增
    加查緝困難，危害財產安全及社會秩序之穩定，並使得告訴
    人甲○○匯款20萬元，所生損害甚大，及其犯罪情節、素行
    等一切情狀，量處被告有期徒刑6 月，減刑為有期徒刑3 月
    ，並諭知易科罰金之折算標準，顯已就檢察官上訴理由所指
    摘之事項詳予審酌，並無不合，量刑亦甚妥適。是故，檢察
    官上訴意旨指稱原審量刑過輕云云，要無可採，本件上訴為
    無理由，應予駁回。
據上論斷，應依刑事訴訟法第455 條之1 第3 項、第368 條，判
決如主文。
本案經檢察官蔡如惠到庭執行職務。
中    華    民    國    98    年    2     月    27    日
                  刑事第四庭  審判長法  官  袁雪華
                                    法  官  陳可薇
                                    法  官  張淑華
以上正本證明與原本無異。
本判決不得上訴。
                                    書記官  鄭嘉惠
中    華    民    國    98    年    2     月    27    日
附錄本案論罪科刑法條
中華民國刑法第346條
（單純恐嚇罪）
意圖為自己或第三人不法之所有，以恐嚇使人將本人或第三人之
物交付者，處6 月以上5 年以下有期徒刑，得併科1 千元以下罰
金。
以前項方法得財產上不法之利益，或使第三人得之者，亦同。
前二項之未遂犯罰之。


司法院資訊處製作；財團法人民間司法改革基金會備份。
